【裁判字號】    88,重上更(二),183
【裁判日期】    890627
【裁判案由】    遷讓房屋等
【裁判全文】
臺灣高等法院民事判決  八十八年度重上更(二)字第一八三號
      上  訴  人  甲○○
                  乙○○○
                  丙○○
                  丁○○
      共      共
      訴訟代理人  趙培宏律師
      被 上訴 人  財政部國有財產局  設台北市○○○路一四八號
      法定代理人  李瑞倉      .
      訴訟代理人  洪寶川      .
      複 代理 人  楊進興律師
右當事人間請求遷讓房屋等事件，上訴人對於中華民國八十三年三月四日臺灣臺北地
方法院八十二年度訴字第四三一號第一審判決提起上訴，經判決後，由最高法院第二
次發回更審，本院判決如左：
    主    文
上訴駁回。
第二審及發回前第三審訴訟費用由上訴人乙○○○、丙○○連帶負擔三分之一，餘由
上訴人甲○○、丁○○負擔。
    事    實
甲、上訴人方面：
一、聲明：求為判決：(一)原判決不利於上訴人部分（除確定部分外）廢棄。(二)上開廢
    棄部分，被上訴人在第一審之訴駁回。
二、陳述：除與原判決記載相同部分，予以引用外，並補稱：
（一）上訴人甲○○係前台灣省工礦股份有限公司（下稱工礦公司）駐警隊總隊長劉
      紹唐（其於任內退休）之妻，上訴人乙○○○、丙○○分係趙致文之妻、女，
      趙致文為前工礦公司駐警隊督練組組長，工礦公司改組後，仍在警界服務，並
      於台北市政府警察局編審任內病故，乙○○○及丙○○係「中央各機關學校國
      有眷舍房地處理辦法」第十一條第二項規定之遺眷。上訴人丁○○為鄭公弼之
      子，鄭公弼生前係工礦公司警衛督導室督導，工礦公司改組後，仍在警界服務
      ，並於台北縣警察局局員任內退休。
（二）台灣省政府民國（下同）四十五年一月二十九日府財五字第一二六七九○號令
      （代電）並非單純之內部解釋，而係積極成立使用借貸之意思，系爭房舍既屬
      省有財產，是其處理自應參照台灣省省有財產處理規則第十七條規定，即管理
      機關對其經管之財產，應注意整修及有效使用，不得損毀、棄置，其被占用或
      涉及權利糾紛無法收回時，應即時訴請司法機關處理，故如依被上訴人之辯解
      ，其僅係消極暫時不予催討，則經管人員、有關主管及管理機關已違反該規則
      第十九條之規定，應負民、刑事及行政責任。該令函既同意上訴人之被繼承人
      可暫繼續住用且通知包括劉紹唐等之聯呈人（即工礦公司職員聯合具狀呈請台
      灣省政府同意繼續使用系爭房地之人），而經管人員亦依此辦理，足證雙方確
      已成立使用借貸關係，且在台灣省政府及被上訴人未為終止之意思表示前，該
      使用借貸仍合法有效。使用借貸不因借用人之死亡而消滅，且依民法第二百六
      十三條準用第二百五十八條第二項之規定，契約之終止應向相對人之全體為之
      ，始生效力。本件劉紹唐、趙致文、鄭公弼雖已過世，但其繼承人業已繼承因
      系爭使用借貸而生之權利義務等法律關係，台灣省政府及被上訴人均未向全體
      繼承人為終止契約之意思表示，即請求拆屋還地，自屬無據。
（三）依台灣省省有財產管理規則第四十一條第一項第八款之規定，非公用房屋及其
      基地在五十九年三月二十七日以前被占用者，追收占用期間使用費後予以讓售
      ，系爭房地原即由上訴人居住，故為非公用房屋，而縱認上訴人有無權占用，
      但上訴人係在五十九年三月二十七日以前占用，依上述規定，被上訴人應於追
      收占用期間使用費後予以讓售，而非起訴請求返還。
（四）退步言之，縱被上訴人不依（四五）府財五字第一二六七九○號令辦理，對上
      訴人配住之系爭房舍是否有合法權源有疑義者，亦應依國有財產法第四十二條
      第一項第二款規定，由上訴人繳清歷年使用補償金，出租予上訴人。
乙、被上訴人方面：
一、聲明：求為判決：如主文所示。
二、陳述：除與原判決記載相同部分，予以引用外，並補稱：
（一）台灣省政府四十五年一月二十九日府財五字第一二六七九○號令函係因工礦公
      司改組為民營後，原宿舍配住人員分別分發為民股人員或官股人員，因對宿舍
      之管理發生疑義所為之函釋，而依該函令內載所謂：「現住人如係民股人員與
      官股分發人員合住者，可暫繼續住用，其房舍作為省有財產處理。前項合住房
      舍以現住人為限，原住人如有遷動時，應將房舍交還政府不得擅自出租頂讓」
      ，係僅指消極暫時不予催討房舍，惟無積極成立使用借貸關係之意思，更非謂
      受配住人及其配偶、子女得永遠繼續住用。況上訴人甲○○之被繼承人劉紹唐
      業已亡故，上訴人乙○○○、丙○○之被繼承人趙致文業於七十七年一月十一
      日病故，上訴人丁○○之被繼承人鄭公弼於六十四年五月二十八日亡故，依上
      開函令所規定：「原住人如有遷動時，應將房舍交還」之意旨，系爭房地於劉
      紹唐、趙致文、鄭公弼死亡時起，即應交還台灣省政府。
（二）上訴人丁○○增建部分確為原判決附圖二所示Ｍ部分，並非Ｋ部分。
丙、本院依職權向台北市建成地政事務所調取系爭房地之登記謄本。
    理    由
一、本件被上訴人台灣省政府財政廳因精省而於八十八年七月一日裁撤，有關業務由
    財政部國有財產局承接，已據財政部國有財產局聲明承受訴訟，自應准許，合先
    敘明。
二、本件被上訴人起訴主張：系爭坐落台北市○○區○○段一小段四八八地號及四八
    九地號土地，及其上建物即建號四一三號、四一四號房屋，原為台灣省所有，現
    依台灣省政府功能業務與組織調整暫行條例第八條規定，移轉為國有，並由伊任
    管理人。詎上訴人分別無權占有使用系爭房地並擅自增建房屋，自應將無權占有
    之房屋遷讓，將增建之房屋拆除，返還基地與伊等情，求為命上訴人甲○○將原
    判決附圖二（下稱附圖）所示Ａ、Ｂ、Ｃ部分房屋遷讓返還；命上訴人乙○○○
    、丙○○將附圖所示Ｅ部分房屋遷讓返還；命上訴人丁○○將附圖所示Ｌ部分房
    屋遷讓返還，將Ｍ部分地上建物拆除，返還基地之判決（原審另判命上訴人甲○
    ○將附圖所示Ｄ部分地上建物拆除，上訴人乙○○○、丙○○將附圖所示Ｆ部分
    地上建物拆除，返還基地部分，未據上訴人甲○○、乙○○○、丙○○聲明不服
    而告確定）。
    上訴人則以：系爭房地為工礦公司配予員工之宿舍，及台灣省警務處直屬警察大
    隊警官中隊向工礦公司借用，供員工居住之宿舍。因工礦公司改組為民營，系爭
    房地屬官股部分，乃移轉為台灣省所有，原配住人員亦由省政府統籌分發各機關
    任用。依台灣省政府四十五年一月二十九日府財五字第一二六七九○號令示，原
    配住人員可繼續住用該宿舍，則台灣省政府與原配住人員間顯有積極成立使用借
    貸之意思。而按終止契約應向相對人全體為之，始生效力。本件系爭房屋原配住
    人即上訴人甲○○之被繼承人劉紹唐、上訴人乙○○○、丙○○之被繼承人趙致
    文、上訴人丁○○之被繼承人鄭公弼均已過世，系爭房屋之權利義務分別由上訴
    人繼承，惟除上訴人外，尚有其他繼承人，被上訴人未向全體繼承人為終止使用
    借貸契約之意思表示，即訴請伊等遷讓房屋或拆屋還地，自屬無據。另上訴人丁
    ○○就圖所示Ｍ部分土地，已因時效取得地上權云云，資為抗辯。
三、經查被上訴人主張(1)上訴人甲○○占有系爭四八八、四八九地號土地上建物即門
    牌號碼為台北市○○○路○段十一巷十二號及十二之一號房屋如附圖所示Ａ、Ｂ
    、Ｃ部分，面積各詳如原判決附表（二）所示，(2)上訴人乙○○○、丙○○占有
    系爭四八八地號土地上建物即門牌號碼為台北市○○街七十巷十九號房屋如附圖
    所示Ｅ部分，面積六十五．九○平方公尺；(3)上訴人丁○○占有系爭四八八地號
    上建物即門牌號碼為台北市○○街七十巷十五號房屋如附圖所示Ｌ部分，面積五
    十九點七九平方公尺，並增建如附圖所示Ｍ部分，面積三十三點五八平方公尺建
    物即門牌號碼為台北市○○○路○段十一巷十四之一號房屋，而上開房地（除附
    圖所示Ｍ部分建物外）原為臺灣省所有，嗣移轉為國有，伊為管理人之事實，業
    據本院依職權向台北市建成地政事務所調閱土地及建物登記謄本查核無誤（見本
    院重上更二字第一三四號卷第三○頁至第三四頁），並經原審至現場勘驗屬實，
    及囑託台北市建成地政事務所派員實施測量鑑定明確，製有複丈成果圖附卷可稽
    （見原審卷第一二六頁至第一二八頁、第一五○頁至第一五二頁、第一五八頁至
    第一五九頁），且為上訴人所不爭執，自堪信為真實。
四、被上訴人另主張上訴人甲○○、乙○○○、丙○○、丁○○係無權占有前開房地
    等語，則為上訴人所否認，並辯稱伊等占有系爭屋係因上訴人甲○○之被繼承人
    劉紹唐、上訴人乙○○○、丙○○之被繼承人趙致文，上訴人丁○○之被繼承人
    鄭公弼於任職工礦公司時受配住，伊等本於繼承關係，自得繼續住用，且與台灣
    省政府間復另成立新的使用借貸契約，故非無權占用云云；上訴人丁○○更抗辯
    就增建Ｍ部分土地，已因時效取得地上權云云。惟查：
（一）上訴人雖以台灣省政府財政廳四十五年一月廿九日府財五字第一二六七九０號
      令（見本院重上更一字卷第八五頁）為據（見本院重上更二字第一八三號卷第
      一○二頁正面），抗辯伊等之被繼承人與台灣省政府間已成立新的使用借貸關
      係，被上訴人須向劉紹唐、趙致文及鄭公弼之全體繼承人為終止契約之意思表
      示始生終止前開使用借貸契約效力云云。然查該令文就系爭房地之處理，係表
      示：「現住人如係民股人員與官股人員分發人員合住者，可暫繼續住用，其房
      舍作為省有財產處理。前項合住房舍以現住人為限，原住人如有遷動時，應將
      房舍交還政府不得擅自出租頂讓」，顯係針對當時民股人員與官股人員合住之
      情形處理之方式，故適用對象僅限於劉紹唐、趙致文及鄭公弼等原工礦公司人
      員，並不包括其等之配偶、子女。且使用之條件為，雖暫不催討，但原住人如
      有遷動時，應將房舍交還政府，無須另為終止之意思表示。而其所謂遷動，應
      係指原住人劉紹唐、趙致文及鄭公弼於有遷移、更動職務、離開現址，或死亡
      時，即應返還系爭房地。足見上訴人所為上開抗辯，殊不足取。
（二）鄭公弼既已於台北縣警察局局員任內退休，並在六十四年五月二十八日亡故，
      另趙致文亦已於台北市政府警察局編審任內之七十七年一月十一日病故，有台
      灣省警務處令及銓部函及戶籍謄本在卷可憑，而劉紹唐亦於其工礦公司駐警
      隊總隊長任內退休並已死亡，有台灣省警務處令、銓敘部函及戶籍謄本足稽，
      亦為兩造所不爭執。則於彼等死亡時，依前開台灣省政府財政廳四十五年一月
      二十九日令文，雙方間之使用借貸關係即已消滅，應將系爭房地返還於被上訴
      人，自無成為上訴人繼承之財產權標的。是上訴人抗辯伊等分別為劉紹唐、趙
      致文、鄭公弼之繼承人，就系爭房地有使用權云云，自屬無據。
（三）上訴人丁○○另抗辯伊已依時效之完成而取得如附圖所示Ｍ部分土地之地上權
      云云。然按因時效取得地上權登記請求權者，不過有此請求權而已，在未依法
      登記為地上權人以前，仍不得據以對抗土地所有人，而謂其係有權占有。又占
      有人之占有，縱已具備時效取得地上權之要件，倘係在土地所有權人或管理權
      人依民法第七百六十七條規定提起訴訟後，始向管轄地政機關聲請登記者，受
      訴法院自毋庸就占有人是否具備時效取得地上權登記之要件，為實體上裁判。
      況上訴人丁○○既係抗辯因鄭公弼任職關係而占住系爭房地，顯非以行使地上
      權人之意思而占有上開Ｍ部分土地，尤與時效取得地上權之要件不合，是仍應
      認上訴人丁○○就上開Ｍ部分土地之占有，並無正當權源。
五、綜上所述，被上訴人本於所有權之效能，分別請求上訴人各按其占有使用系爭房
    地之前開現狀為遷讓返還房屋或遷讓返還房屋並拆屋還地，均屬有據，應予准許
    。從而原審就上開部分所為上訴人敗訴之判決，並無不合。上訴論旨猶執前詞指
    摘原判決此部分不當，求予廢棄改判，為無理由。
六、至兩造其餘之攻擊或防禦方法，及未經援用之證據，經本院斟酌後，認為均不足
    以影響本判決之結果，自無一一詳予論駁之必要，併此敘明。
七、據上論結，本件上訴為無理由，依民事訴訟法第四百四十九條第一項、第七十八
    條、第八十五條第一項前段、第二項，判決如主文。
中      華      民      國    八十九    年      六      月    二十七    日
                                臺灣高等法院民事第十三庭
                                      審判長法  官  林  鄉  誠
                                            法  官  劉  清  景
                                            法  官  謝  碧  莉
右正本係照原本作成。
如不服本判決，應於收受送達後二十日內向本院提出上訴書狀，其未表明上訴理由者
，應於提出上訴後二十日內向本院補提理由書狀（均須按他造當事人之人數附繕本）
上訴時應提出委任律師或具有律師資格之人之委任狀；委任有律師資格者，另應附具
律師及格證書及釋明委任人與受任人有民事訴訟法第四百六十六條之一第一項但書或
第二項（詳附註）所定關係之釋明文書影本。
中      華      民      國    八十九    年      六      月      三十    日
                                            書記官  曹  聖  德
附註：
民事訴訟法第四百六十六條之一（第一項、第二項）：
對於第二審判決上訴，上訴人應委任律師為訴訟代理人。但上訴人或其法定代理人具
有律師資格者，不在此限。
上訴人之配偶、三親等內之血親、二親等內之姻親，或上訴人為法人、中央或地方機
關時，其所屬專任人員具有律師資格並經法院認為適當者，亦得為第三審訴訟代理人
。


司法院資訊處製作；財團法人民間司法改革基金會備份。
